---
title: "Análisis Exploratorio de Datos: Indicadores Educativos Municipales Colombia 2024"
author: 
  - "David Santiago Lugo Piñeros - Cod:20222020180"
  - "Luisa Fernández Velasco López - Cod:20212020106"
  - "Jairo Arturo Barrera Mosquera - Cod:20222020142"
  - "Gabriela Martinez Silva - Cod:20231020205"
date: "`r Sys.Date()`"
output: 
  html_document:
    toc: true
    toc_float: true
    toc_depth: 3
    theme: flatly
    highlight: tango
    code_folding: show    
    df_print: paged
editor_options: 
  markdown: 
    wrap: 72
---

```{r setup, include=FALSE}
knitr::opts_chunk$set(
echo = TRUE,
warning = FALSE, 
message = FALSE,
fig.align = "center", 
fig.width = 8, 
fig.height = 6,
dpi = 300,
out.width = "85%"
)
#Paquetes que se usan en el documento
paquetes <- c("ggplot2", "dplyr", "tidyr", "reshape2", "knitr", "corrplot")
faltantes <- paquetes[!vapply(paquetes, requireNamespace, logical(1), quietly = TRUE)]
if (length(faltantes) > 0) install.packages(faltantes)
#Librerias que se usan en el documento 
library(readr)
library(dplyr)
library(ggplot2)
library(corrplot)
library(knitr)
library(DT)
# se define a datos como la variable donde se guardara la ruta del dataset
datos <- read.csv(file.path("EDUCACION.csv"),
check.names = FALSE,
stringsAsFactors = FALSE
)
```

# Introducción

El presente documento tiene como objetivo revisar un conjunto de datos
que contiene los indicadores educativos a nivel municipal en Colombia
correspondientes al año 2024. Este dataset esta compuesto por 15.707
filas y 41variables, fue obtenido a través de Kaggle y recopila
información oficial suministrada por el Ministerio de Educación
Nacional.

Para llevar a cabo la revisio de manera óptima se iniciara con la
clasificación de los datos en variables numéricas y categóricas. Esto
nos permitirá definir el tratamiento adecuado para cada tipo de
información.

Se emplearán histogramas para visualizar cómo se distribuyen los datos
numéricos de forma individual. Asimismo, se utilizarán diagramas de caja
(boxplots) con las variables numéricas normalizadas, lo que nos ayudará
a identificar la mediana, los cuartiles y los valores atípicos. Por otro
lado, las variables categóricas se utilizarán para organizar y comparar
la información mediante frecuencias.

Posteriormente se llevarán a cabo cruces entre variables para
identificar relaciones específicas mediante gráficos de dispersión, lo
que nos permitirá comprender el comportamiento conjunto de dos
indicadores.

Luego Se construirá una matriz de correlación que estará representada en
un mapa de calor (heatmap) para observar matemáticamente la relación
simultánea entre todas las variables numéricas. Esta herramienta será
fundamental para generar hipótesis sobre qué factores educativos crecen
o disminuyen en conjunto.

# Descripción del conjunto de datos

```{r dimensiones}
dim(datos) 
```

El dataset esta compuesto originalmente por 15.707 registros y 41
variables. Su propósito es reunir información relacionada con distintos
indicadores educativos de los municipios de Colombia durante el año 2024
para una población de un rango de edad de 5 y 16 años, proporcionando
una perspectiva territorial sobre las condiciones y características del
sector educativo. Cada registro permite asociar diferentes variables e
indicadores con un municipio determinado. A continuación, se describen
las variables del conjunto de datos estructuradas por categoría
metodológica.

```{r estructura}
str(datos)
```

#### 1. Variables de Identificación Geográfica

| Variable | Tipo Original | Descripción |
|:---|:---|:---|
| `CÓDIGO_MUNICIPIO` | Entero | Código DANE único del municipio |
| `MUNICIPIO` | Texto | Nombre del municipio |
| `CÓDIGO_DEPARTAMENTO` | Entero | Código DANE del departamento |
| `DEPARTAMENTO` | Texto | Nombre del departamento |
| `CÓDIGO_ETC` | Entero | Código de la Entidad Territorial Certificada |
| `ETC` | Texto | Nombre de la Entidad Territorial Certificada |

#### 2. Variables Demográficas

| Variable | Clasificación | Tipo Original | Descripción |
|:------------------|-----------------|:------------------|:------------------|
| `POBLACIÓN_5_16` | **Numérica** | Entero | Población total entre 5 y 16 años en el municipio |

#### 3. Variables de Matrícula y Cobertura

| Variable | Tipo Original | Clasificación | Descripción |
|:-----------------|:-----------------|:-----------------|:-----------------|
| `TASA_MATRICULACIÓN_5_16` | Float | **Numérica** | \% de población de 5-16 años matriculada en el sistema educativo |
| `COBERTURA_NETA` | Float | **Numérica** | \% de población en edad escolar matriculada en el nivel correspondiente (general) |
| `COBERTURA_NETA_TRANSICIÓN` | Float | **Numérica** | Cobertura neta en nivel de transición (preescolar) |
| `COBERTURA_NETA_PRIMARIA` | Float | **Numérica** | Cobertura neta en educación primaria |
| `COBERTURA_NETA_SECUNDARIA` | Float | **Numérica** | Cobertura neta en educación secundaria |
| `COBERTURA_NETA_MEDIA` | Float | **Numérica** | Cobertura neta en educación media |
| `COBERTURA_BRUTA` | Float | **Numérica** | \% de población total matriculada, sin importar edad (general) |
| `COBERTURA_BRUTA_TRANSICIÓN` | Float | **Numérica** | Cobertura bruta en transición |
| `COBERTURA_BRUTA_PRIMARIA` | Float | **Numérica** | Cobertura bruta en primaria |
| `COBERTURA_BRUTA_SECUNDARIA` | Float | **Numérica** | Cobertura bruta en secundaria |
| `COBERTURA_BRUTA_MEDIA` | Float | **Numérica** | Cobertura bruta en media |

#### 4. Variables de eficiencia

| Variable | Tipo Original | Clasificación | Descripción |
|:-----------------|:-----------------|:-----------------|:-----------------|
| `DESERCIÓN` | Float | **Categórica** | Tasa general de deserción escolar (abandono del sistema) |
| `DESERCIÓN_TRANSICIÓN` | Float | **Categórica** | Deserción en nivel de transición |
| `DESERCIÓN_PRIMARIA` | Float | **Categórica** | Deserción en educación primaria |
| `DESERCIÓN_SECUNDARIA` | Float | **Categórica** | Deserción en educación secundaria |
| `DESERCIÓN_MEDIA` | Float | **Categórica** | Deserción en educación media (variable clave) |
| `APROBACIÓN` | Float | **Categórica** | Tasa general de aprobación (estudiantes que pasan de grado) |
| `APROBACIÓN_TRANSICIÓN` | Float | **Categórica** | Aprobación en transición |
| `APROBACIÓN_PRIMARIA` | Float | **Categórica** | Aprobación en primaria |
| `APROBACIÓN_SECUNDARIA` | Float | **Categórica** | Aprobación en secundaria |
| `APROBACIÓN_MEDIA` | Float | **Categórica** | Aprobación en educación media (variable objetivo) |
| `REPROBACIÓN` | Float | **Numérica** | Tasa general de reprobación (estudiantes que pierden el grado) |
| `REPROBACIÓN_TRANSICIÓN` | Float | **Numérica** | Reprobación en transición |
| `REPROBACIÓN_PRIMARIA` | Float | **Numérica** | Reprobación en primaria |
| `REPROBACIÓN_SECUNDARIA` | Float | **Numérica** | Reprobación en secundaria |
| `REPROBACIÓN_MEDIA` | Float | **Numérica** | Reprobación en educación media |
| `REPITENCIA` | Float | **Numérica** | Tasa general de repitencia (estudiantes que cursan nuevamente el mismo grado) |
| `REPITENCIA_TRANSICIÓN` | Float | **Numérica** | Repitencia en transición |
| `REPITENCIA_PRIMARIA` | Float | **Numérica** | Repitencia en primaria |
| `REPITENCIA_SECUNDARIA` | Float | **Numérica** | Repitencia en secundaria |
| `REPITENCIA_MEDIA` | Float | **Numérica** | Repitencia en educación media |

#### 5. Variables de Infraestructura Educativa

| Variable | Tipo Original | Clasificación | Descripción |
|:-----------------|:-----------------|:-----------------|:-----------------|
| `TAMAÑO_PROMEDIO_DE_GRUPO` | Float | **Numérica** | Promedio de estudiantes por grupo académico |
| `SEDES_CONECTADAS_A_INTERNET` | Float | **Categórica** | Proporción de sedes educativas con conexión a internet |

# Carga y Limpieza

Se inicia el proceso de limpieza del conjunto de datos con el fin de
establecer un flujo de trabajo estable que garantiza la correcta
ejecución de las visualizaciones y el cálculo preciso de los
estadísticos para cada variable facilitando así la comprensión del
comportamiento de la información en el sector educativo.

## Tratamiento de datos faltantes

Primeramente se hace la depuración, se llevó a cabo la identificación y
sustitución de aquellos espacios en blanco presentes en el data set por
el valor NA. Esta transformación resulta fundamental, ya que permite que
los datos sean interpretados de manera adecuada por las herramientas de
análisis, evitando que los campos vacíos sean tratados como cadenas de
texto o como valores válidos dentro de las variables.

```{r}
datos[datos == "" | datos == " "] <- NA
```

Procedemos a revisar cual es el porcentaje de datos faltantes por
columna para saber con que datos nos sirven para que sea posible
analizar mejor el conjunto de datos.

```{r}
porcentaje_nulos <- round(colMeans(is.na(datos)) * 100, 2) 

```

Luego de revisar que los datos NA no superan mas del 1% en las filas y
que el mayor problema esta en las variables TAMAÑO_PROMEDIO_DE_GRUPO y
SEDES_CONECTADAS_A_INTERNET procedemos con el siguiente paso.

## Exclusión y selección de variables para el análisis

Se ha decidido excluir la variable AÑO ya que se tiene conocimiento de
que todos los datos corresponden al año 2024 por esa razón la variable
no aporta información relevante para la comprensión del conjunto de
datos.

Asimismo, las variables CODIGO_MUNICIPIO y CODIGO_DEPARTAMENTO no serán
consideradas ya que la información que proporcionan puede obtenerse a
través de los nombres de los municipios y departamentos. Estos códigos
actúan únicamente como identificadores y no resultan relevantes para los
objetivos de este estudio.

También se omitirán las variables ETC y CODIGO_ETC, puesto que su
contenido se limita a indicar la entidad territorial que administra los
servicios educativos, lo cual no es pertinente para el análisis que se
pretende realizar.

Finalmente, las variables TAMAÑO_PROMEDIO_DE_GRUPO y
SEDES_CONECTADAS_A_INTERNET presentan aproximadamente un 50% de valores
vacíos. Se ha determinado que deben eliminarse en su totalidad ya que
cualquier intento de imputación implicaría inventar la mitad de la
información lo que restaría validez.

```{r}
variables_a_excluir <- c(
  "AÑO", 
  "CÓDIGO_MUNICIPIO", 
  "CÓDIGO_DEPARTAMENTO", 
  "ETC", 
  "CÓDIGO_ETC", 
  "TAMAÑO_PROMEDIO_DE_GRUPO", 
  "SEDES_CONECTADAS_A_INTERNET"
)

datos_excluidos <- datos %>%
  select(-any_of(variables_a_excluir))
```

## Transformación de datos

Para garantizar un flujo de trabajo que sea fluido y evitar fallos en la
ejecución de las funciones estadísticas como el cálculo de matrices de
covarianza, correlaciones y algoritmos de normalización es necesario
implementar una previa transformación. Este proceso consistie en
sustituir los separadores decimales, eliminar los caracteres
alfanuméricos y forzar la conversión de estas columnas a un formato
numérico continuo (float), asegurando así la integridad y la correcta
manipulación matemática de la información.

```{r}
# Esta funcion me permite trasformar mis datos para que ya no esten como porcentaje sino como decimal
limpiar_porcentajes <- function(x) {
  if (is.character(x)) {
    x <- as.numeric(gsub(",", ".", gsub("%", "", x))) / 100
  }
  return(x)
}

# Aplicar la conversión a todas las columnas de tasas y coberturas
datos_transformados <- datos %>%
  mutate(across(
    starts_with("TASA") | starts_with("COBERTURA") | starts_with("DESERCIÓN") | 
      starts_with("APROBACIÓN") | starts_with("REPROBACIÓN") | starts_with("REPITENCIA"),
    limpiar_porcentajes
  ))

```

Finalmente creamos un data set en el cual se efectuan todos los cambios
anteriores para asi poder tener datos con los cuales nos van a ser
posible trabajar y no tener problemas

```{r}
# Unificamos la exclusión de variables, la transformación numérica 
# y la eliminación de las filas con datos faltantes restantes.
educacion_limpio <- datos %>%
  # 1. Excluir variables no relevantes o con exceso de nulos
  select(-any_of(variables_a_excluir)) %>%
  # 2. Transformar porcentajes a decimales numéricos
  mutate(across(
    starts_with("TASA") | starts_with("COBERTURA") | starts_with("DESERCIÓN") | 
      starts_with("APROBACIÓN") | starts_with("REPROBACIÓN") | starts_with("REPITENCIA"),
    limpiar_porcentajes
  )) %>%
  # 3. Eliminar filas incompletas (Listwise deletion) ya que representan menos del 1%
  na.omit()

# Verificar las dimensiones finales del dataset limpio
dim(educacion_limpio)
```

# Análisis Univariado

#### 1. MUNICIPIO: Categórica

```{r}

datos_mun <- educacion_limpio %>%
  count(MUNICIPIO, sort = TRUE) %>%
  head(25) # Puedes ajustar este número si deseas ver más o menos

# Gráfico de barras de frecuencia
ggplot(datos_mun, aes(x = fct_reorder(MUNICIPIO, n), y = n)) +
  geom_col(fill = "#3498db", color = "white") +
  coord_flip() +
  theme_minimal() +
  labs(
    title = "Frecuencia de Aparición por Municipio",
    subtitle = "Top 25 de municipios con mayor registro en el dataset",
    x = "Municipio",
    y = "Cantidad de veces (Frecuencia)"
  ) +
  theme(
    axis.text.y = element_text(size = 8),
    plot.title = element_text(face = "bold", size = 14)
  )
```

#### 2. DEPARTAMENTO: Categórica

```{r}
ggplot(educacion_limpio, aes(x = fct_infreq(DEPARTAMENTO))) +
  geom_bar(fill = "#8e44ad", color = "white") +
  coord_flip() +
  theme_minimal() +
  labs(
    title = "Frecuencia de Registros por Departamento",
    subtitle = "Análisis univariado de la variable categórica DEPARTAMENTO",
    x = "Departamento",
    y = "Cantidad de Municipios (Frecuencia)"
  ) +
  theme(
    axis.text.y = element_text(size = 8, face = "bold"),
    plot.title = element_text(face = "bold", size = 14),
    panel.grid.minor = element_blank()
  )
```

#### 3. POBLACIÓN_5_16: Numérica

##### histograma 

```{r}
# Histograma filtrando poblaciones menores a 50,000
educacion_limpio %>%
  filter(POBLACIÓN_5_16 < 50000) %>%
  ggplot(aes(x = POBLACIÓN_5_16)) +
  geom_histogram(bins = 30, fill = "seagreen", color = "white") +
  labs(
    title = "Distribución de la Población (Municipios < 50k hab)",
    x = "Población (5-16 años)",
    y = "Frecuencia"
  ) +
  theme_minimal()
```

##### boxplot

```{r }
# Boxplot con filtro
educacion_limpio %>%
  filter(POBLACIÓN_5_16 < 50000) %>%
  ggplot(aes(y = POBLACIÓN_5_16)) +
  geom_boxplot(fill = "tomato", color = "black", alpha = 0.7) +
  labs(
    title = "Diagrama de Caja (Municipios < 50k hab)",
    y = "Población (5-16 años)"
  ) +
  theme_minimal() +
  theme(axis.text.x = element_blank(), axis.ticks.x = element_blank())
```

#### 4. TASA_MATRICULACIÓN_5_16: Numérica

##### histograma

```{r}
educacion_limpio %>%
  filter(TASA_MATRICULACIÓN_5_16 >= 0 & TASA_MATRICULACIÓN_5_16 <= 1.25) %>%
  ggplot(aes(x = TASA_MATRICULACIÓN_5_16)) +
  geom_histogram(bins = 40, fill = "mediumseagreen", color = "white") +
  labs(
    title = "Distribución de la Tasa de Matriculación (5 a 16 años)",
    subtitle = "Excluyendo valores atípicos mayores a 1.25",
    x = "Tasa de Matriculación",
    y = "Frecuencia"
  ) +
  theme_minimal()
```

##### boxplot

```{r}
educacion_limpio %>%
  filter(TASA_MATRICULACIÓN_5_16 >= 0 & TASA_MATRICULACIÓN_5_16 <= 1.25) %>%
  ggplot(aes(y = TASA_MATRICULACIÓN_5_16)) +
  geom_boxplot(fill = "orange", color = "black", alpha = 0.7) +
  labs(
    title = "Diagrama de Caja de la Tasa de Matriculación",
    subtitle = "Enfocado en el rango principal (0 a 1.25)",
    y = "Tasa de Matriculación (5-16 años)"
  ) +
  theme_minimal() +
  theme(axis.text.x = element_blank(), 
        axis.ticks.x = element_blank())
```

#### 5. COBERTURA_NETA: Numérica

##### histograma

```{r}
# Histograma filtrando valores atípicos (coberturas mayores a 1.25 o 125%)
educacion_limpio %>%
  filter(COBERTURA_NETA >= 0 & COBERTURA_NETA <= 1.25) %>%
  ggplot(aes(x = COBERTURA_NETA)) +
  geom_histogram(bins = 40, fill = "dodgerblue", color = "white") +
  labs(
    title = "Distribución de la Cobertura Neta",
    subtitle = "Excluyendo valores atípicos mayores a 1.25",
    x = "Cobertura Neta",
    y = "Frecuencia"
  ) +
  theme_minimal()
```

##### boxplot

```{r}
# Boxplot enfocado en el rango principal
educacion_limpio %>%
  filter(COBERTURA_NETA >= 0 & COBERTURA_NETA <= 1.25) %>%
  ggplot(aes(y = COBERTURA_NETA)) +
  geom_boxplot(fill = "gold", color = "black", alpha = 0.7) +
  labs(
    title = "Diagrama de Caja de la Cobertura Neta",
    subtitle = "Rango ajustado (0 a 1.25)",
    y = "Cobertura Neta"
  ) +
  theme_minimal() +
  theme(axis.text.x = element_blank(), 
        axis.ticks.x = element_blank())
```

#### 6. COBERTURA_NETA_TRANSICIÓN: Numérica

##### histograma

```{r}
educacion_limpio %>%
  filter(COBERTURA_NETA_TRANSICIÓN >= 0 & COBERTURA_NETA_TRANSICIÓN <= 1.25) %>%
  ggplot(aes(x = COBERTURA_NETA_TRANSICIÓN)) +
  geom_histogram(bins = 40, fill = "orchid", color = "white") +
  labs(
    title = "Distribución de la Cobertura Neta en Transición",
    subtitle = "Excluyendo valores atípicos mayores a 1.25",
    x = "Cobertura Neta (Transición)",
    y = "Frecuencia"
  ) +
  theme_minimal()
```

##### boxplot

```{r}
educacion_limpio %>%
  filter(COBERTURA_NETA_TRANSICIÓN >= 0 & COBERTURA_NETA_TRANSICIÓN <= 1.25) %>%
  ggplot(aes(y = COBERTURA_NETA_TRANSICIÓN)) +
  geom_boxplot(fill = "turquoise", color = "black", alpha = 0.7) +
  labs(
    title = "Diagrama de Caja de la Cobertura Neta en Transición",
    subtitle = "Rango ajustado (0 a 1.25)",
    y = "Cobertura Neta (Transición)"
  ) +
  theme_minimal() +
  theme(axis.text.x = element_blank(), 
        axis.ticks.x = element_blank())
```

#### 7. COBERTURA_NETA_PRIMARIA: Numérica

#### histograma

```{r}
educacion_limpio %>%
  filter(COBERTURA_NETA_PRIMARIA >= 0 & COBERTURA_NETA_PRIMARIA <= 1.25) %>%
  ggplot(aes(x = COBERTURA_NETA_PRIMARIA)) +
  geom_histogram(bins = 40, fill = "coral", color = "white") +
  labs(
    title = "Distribución de la Cobertura Neta en Primaria",
    subtitle = "Excluyendo valores atípicos mayores a 1.25",
    x = "Cobertura Neta (Primaria)",
    y = "Frecuencia"
  ) +
  theme_minimal()
```

##### boxplot

```{r}
educacion_limpio %>%
  filter(COBERTURA_NETA_PRIMARIA >= 0 & COBERTURA_NETA_PRIMARIA <= 1.25) %>%
  ggplot(aes(y = COBERTURA_NETA_PRIMARIA)) +
  geom_boxplot(fill = "lightgreen", color = "black", alpha = 0.7) +
  labs(
    title = "Diagrama de Caja de la Cobertura Neta en Primaria",
    subtitle = "Rango ajustado (0 a 1.25)",
    y = "Cobertura Neta (Primaria)"
  ) +
  theme_minimal() +
  theme(axis.text.x = element_blank(), 
        axis.ticks.x = element_blank())
```

#### 8. COBERTURA_NETA_SECUNDARIA: Numérica

##### histograma

```{r}
educacion_limpio %>%
  filter(COBERTURA_NETA_SECUNDARIA >= 0 & COBERTURA_NETA_SECUNDARIA <= 1.25) %>%
  ggplot(aes(x = COBERTURA_NETA_SECUNDARIA)) +
  geom_histogram(bins = 40, fill = "slateblue", color = "white") +
  labs(
    title = "Distribución de la Cobertura Neta en Secundaria",
    subtitle = "Excluyendo valores atípicos mayores a 1.25",
    x = "Cobertura Neta (Secundaria)",
    y = "Frecuencia"
  ) +
  theme_minimal()
```

##### boxplot

```{r}
educacion_limpio %>%
  filter(COBERTURA_NETA_SECUNDARIA >= 0 & COBERTURA_NETA_SECUNDARIA <= 1.25) %>%
  ggplot(aes(y = COBERTURA_NETA_SECUNDARIA)) +
  geom_boxplot(fill = "khaki", color = "black", alpha = 0.7) +
  labs(
    title = "Diagrama de Caja de la Cobertura Neta en Secundaria",
    subtitle = "Rango ajustado (0 a 1.25)",
    y = "Cobertura Neta (Secundaria)"
  ) +
  theme_minimal() +
  theme(axis.text.x = element_blank(), 
        axis.ticks.x = element_blank())
```

#### 9. COBERTURA_NETA_MEDIA: Numérica

##### histograma

```{r}
educacion_limpio %>%
  filter(COBERTURA_NETA_MEDIA >= 0 & COBERTURA_NETA_MEDIA <= 1.25) %>%
  ggplot(aes(x = COBERTURA_NETA_MEDIA)) +
  geom_histogram(bins = 40, fill = "firebrick", color = "white") +
  labs(
    title = "Distribución de la Cobertura Neta en Educación Media",
    subtitle = "Excluyendo valores atípicos mayores a 1.25",
    x = "Cobertura Neta (Media)",
    y = "Frecuencia"
  ) +
  theme_minimal()
```

##### boxplot

```{r}
educacion_limpio %>%
  filter(COBERTURA_NETA_MEDIA >= 0 & COBERTURA_NETA_MEDIA <= 1.25) %>%
  ggplot(aes(y = COBERTURA_NETA_MEDIA)) +
  geom_boxplot(fill = "pink", color = "black", alpha = 0.7) +
  labs(
    title = "Diagrama de Caja de la Cobertura Neta en Educación Media",
    subtitle = "Rango ajustado (0 a 1.25)",
    y = "Cobertura Neta (Media)"
  ) +
  theme_minimal() +
  theme(axis.text.x = element_blank(), 
        axis.ticks.x = element_blank())
```

#### 10. COBERTURA_BRUTA: Numérica

##### histograma

```{r}
educacion_limpio %>%
  filter(COBERTURA_BRUTA >= 0 & COBERTURA_BRUTA <= 1.50) %>%
  ggplot(aes(x = COBERTURA_BRUTA)) +
  geom_histogram(bins = 40, fill = "darkcyan", color = "white") +
  labs(
    title = "Distribución de la Cobertura Bruta",
    subtitle = "Excluyendo valores atípicos mayores a 1.50",
    x = "Cobertura Bruta",
    y = "Frecuencia"
  ) +
  theme_minimal()
```

##### boxplot

```{r}
educacion_limpio %>%
  filter(COBERTURA_BRUTA >= 0 & COBERTURA_BRUTA <= 1.50) %>%
  ggplot(aes(y = COBERTURA_BRUTA)) +
  geom_boxplot(fill = "plum", color = "black", alpha = 0.7) +
  labs(
    title = "Diagrama de Caja de la Cobertura Bruta",
    subtitle = "Rango ajustado (0 a 1.50)",
    y = "Cobertura Bruta"
  ) +
  theme_minimal() +
  theme(axis.text.x = element_blank(), 
        axis.ticks.x = element_blank())
```

#### 11. COBERTURA_BRUTA_TRANSICIÓN: Numérica

##### histograma

```{r}
educacion_limpio %>%
  filter(COBERTURA_BRUTA_TRANSICIÓN >= 0 & COBERTURA_BRUTA_TRANSICIÓN <= 1.70) %>%
  ggplot(aes(x = COBERTURA_BRUTA_TRANSICIÓN)) +
  geom_histogram(bins = 30, fill = "hotpink", color = "white") +
  labs(title = "Histograma: Cobertura Bruta Transición", x = "Tasa", y = "Frecuencia") +
  theme_minimal()
```

##### boxplot

```{r}
educacion_limpio %>%
  filter(COBERTURA_BRUTA_TRANSICIÓN >= 0 & COBERTURA_BRUTA_TRANSICIÓN <= 1.70) %>%
  ggplot(aes(y = COBERTURA_BRUTA_TRANSICIÓN)) +
  geom_boxplot(fill = "hotpink", alpha = 0.6) +
  labs(title = "Boxplot: Cobertura Bruta Transición", y = "Tasa") +
  theme_minimal() + theme(axis.text.x = element_blank(), axis.ticks.x = element_blank())
```

#### 12. COBERTURA_BRUTA_PRIMARIA: Numérica

##### histograma

```{r}

```

##### boxplot

```{r}

```

#### 13. COBERTURA_BRUTA_SECUNDARIA: Numérica

##### histograma

\`\`\`{r}

##### boxplot

\`\`\`{r}

#### 14. COBERTURA_BRUTA_MEDIA: Numérica

##### histograma

\`\`\`{r}

##### boxplot

\`\`\`{r}

#### 15. DESERCIÓN: Numérica

##### histograma

\`\`\`{r}

##### boxplot

\`\`\`{r}

#### 16. DESERCIÓN_TRANSICIÓN: Numérica

##### histograma

\`\`\`{r}

##### boxplot

\`\`\`{r}

#### 17. DESERCIÓN_PRIMARIA: Numérica

##### histograma

\`\`\`{r}

##### boxplot

\`\`\`{r}

#### 18. DESERCIÓN_SECUNDARIA: Numérica

##### histograma

\`\`\`{r}

##### boxplot

\`\`\`{r}

#### 19. DESERCIÓN_MEDIA: Numérica

##### histograma

\`\`\`{r}

##### boxplot

\`\`\`{r}

#### 20. APROBACIÓN: Numérica

##### histograma

\`\`\`{r}

##### boxplot

\`\`\`{r}

#### 21. APROBACIÓN_TRANSICIÓN: Numérica

##### histograma

\`\`\`{r}

##### boxplot

\`\`\`{r}

#### 22. APROBACIÓN_PRIMARIA: Numérica

##### histograma

\`\`\`{r}

##### boxplot

\`\`\`{r}

#### 23. APROBACIÓN_SECUNDARIA: Numérica

##### histograma

\`\`\`{r}

##### boxplot

\`\`\`{r}

#### 24. APROBACIÓN_MEDIA: Numérica

##### histograma

\`\`\`{r}

##### boxplot

\`\`\`{r}

#### 25. REPROBACIÓN: Numérica

##### histograma

\`\`\`{r}

##### boxplot

\`\`\`{r}

#### 26. REPROBACIÓN_TRANSICIÓN: Numérica

##### histograma

\`\`\`{r}

##### boxplot

\`\`\`{r}

#### 27. REPROBACIÓN_PRIMARIA: Numérica

##### histograma

\`\`\`{r}

##### boxplot

\`\`\`{r}

#### 28. REPROBACIÓN_SECUNDARIA: Numérica

##### histograma

\`\`\`{r}

##### boxplot

\`\`\`{r}

#### 29. REPROBACIÓN_MEDIA: Numérica

##### histograma

\`\`\`{r}

##### boxplot

\`\`\`{r}

#### 30. REPITENCIA: Numérica

##### histograma

\`\`\`{r}

##### boxplot

\`\`\`{r}

#### 31. REPITENCIA_TRANSICIÓN: Numérica

##### histograma

\`\`\`{r}

##### boxplot

\`\`\`{r}

#### 32. REPITENCIA_PRIMARIA: Numérica

##### histograma

\`\`\`{r}

##### boxplot

\`\`\`{r}

#### 33. REPITENCIA_SECUNDARIA: Numérica

##### histograma

\`\`\`{r}

##### boxplot

\`\`\`{r}

#### 34. REPITENCIA_MEDIA: Numérica

##### histograma

\`\`\`{r}

##### boxplot

\`\`\`{r}
