---
title: "Notas de Clase: Compendio de Analítica de Datos"
subtitle: "Todo lo visto en el primer corte, sobre un mismo problema: las pruebas Saber"
author: "Estadística Multidimensional · Universidad Distrital Francisco José de Caldas"
date: "Lunes 28 de septiembre de 2026"
output:
  html_document:
    toc: true
    toc_float: true
    number_sections: true
    theme: cosmo
    code_folding: show
    df_print: paged
    fig_width: 9
    fig_height: 5.5
editor_options: 
  markdown: 
    wrap: 72
---

```{r setup, include=FALSE}
knitr::opts_chunk$set(echo = TRUE, warning = FALSE, message = FALSE,
                      fig.align = "center", fig.width = 9, fig.height = 5.5)
library(ggplot2)
library(dplyr)
library(tidyr)
library(GGally)
library(corrplot)
theme_set(theme_minimal(base_size = 13))
```

# Introducción

En el primer corte vimos, una por una, las herramientas básicas del
análisis de datos: preparar la base, mirar cada variable, comparar
grupos, medir cómo se mueven las variables juntas. **Las vimos rápido,
cada una con un ejemplo distinto.**

Hoy las usamos **todas juntas, sobre un solo problema**, que es como se
usan en la vida real. Nadie hace «un histograma» por hacerlo: se hace
porque hay una pregunta que responder.

La pregunta de hoy es una que a ustedes les toca de cerca:

> **¿De qué depende el resultado de un estudiante en la prueba Saber?**

Y este mismo dataset nos va a acompañar **el resto del semestre**. Lo
que hoy dejemos limpio y entendido es la base de todo lo que viene:
casos raros, componentes principales, factores, comparación de grupos.

# Objetivos de aprendizaje

Al terminar la sesión, cada estudiante debe poder:

1.  Explicar **para qué sirve** cada herramienta del primer corte, con
    un ejemplo real.
2.  Detectar **problemas de calidad** en una base real y decidir qué
    hacer con cada uno.
3.  Leer un gráfico **en términos del problema**, no solo describir su
    forma.
4.  Distinguir **una diferencia entre grupos** de **una separación entre
    grupos**.
5.  Explicar por qué **mirar las variables juntas** muestra cosas que no
    se ven una por una.

# La regla de hoy: describir no es analizar

Todo lo que vamos a hacer se puede contar de dos maneras, y en cada
sección van a ver las dos lado a lado.

|   | Describir | Analizar |
|----|----|----|
| **Qué hace** | Dice **qué muestra** el número o el gráfico | Dice **qué significa** para el problema y **qué se decide** |
| **Pregunta que responde** | ¿Cómo es? | ¿Y eso qué? ¿Qué hago con eso? |
| **Ejemplo** | «El promedio del estrato 6 es 109 y el del estrato 1 es 95.» | «El estrato se asocia con el puntaje, pero no lo determina: no sirve para predecir el resultado de un estudiante.» |
| **Quién puede escribirlo** | Cualquiera que mire el gráfico, sin conocer el problema | Solo quien entiende los datos y la pregunta |

Describir es **necesario**: sin eso no hay de qué hablar. Pero **un
informe que solo describe no le sirve a nadie**, porque el lector ya ve
el gráfico.

> **La prueba:** tape el gráfico y lea la frase. Si la frase solo repite
> lo que el gráfico muestra, es descripción. Si dice algo que el gráfico
> solo **no** dice —una consecuencia, una advertencia, una decisión—, es
> análisis.

En cada sección hay un recuadro así:

> 📋 **Describir:** lo que se ve.
>
> 🔎 **Analizar:** lo que significa y lo que se decide.

# El problema y los datos

## Qué es este dataset

Son los resultados de **10 000 estudiantes** de programas **técnicos y
tecnológicos** de Colombia en la prueba Saber. Cada estudiante presentó
cinco módulos:

| Módulo | Qué mide |
|----|----|
| **Razonamiento cuantitativo** | Usar números, tablas y gráficos para resolver problemas |
| **Lectura crítica** | Entender, interpretar y evaluar textos |
| **Competencias ciudadanas** | Comprender la sociedad, la Constitución y los conflictos |
| **Inglés** | Comprensión del idioma |
| **Comunicación escrita** | Escribir un texto argumentado |

Además trae información del estudiante y su familia: estrato, si tiene
computador o internet, educación de la madre, género, índice
socioeconómico (INSE) y más.

> **Una advertencia antes de empezar:** el 63 % de los estudiantes son
> del SENA. No es la prueba de los universitarios, así que lo que
> encontremos vale para este grupo, no para todo el país.

## Leer la base

```{r leer}
saber <- read.csv("PruebaSaber1.csv", sep = ";", fileEncoding = "latin1",
                  stringsAsFactors = FALSE)
dim(saber)
```

**Qué es una fila:** un estudiante. **Cuántas variables:** 78. No vamos
a usar todas: la primera decisión de un análisis es escoger con qué se
trabaja, y decir por qué.

## Escoger las variables

```{r seleccionar}
s <- saber |>
  transmute(
    cuantitativo = MOD_RAZONA_CUANTITAT_PUNT,
    lectura      = MOD_LECTURA_CRITICA_PUNT,
    ciudadanas   = MOD_COMPETEN_CIUDADA_PUNT,
    ingles       = MOD_INGLES_PUNT,
    escritura    = MOD_COMUNI_ESCRITA_PUNT,
    global       = PUNT_GLOBAL,
    inse         = ESTU_INSE_INDIVIDUAL,
    genero       = ESTU_GENERO,
    estrato      = FAMI_ESTRATOVIVIENDA,
    computador   = FAMI_TIENECOMPUTADOR,
    internet     = FAMI_TIENEINTERNET,
    nacimiento   = ESTU_FECHANACIMIENTO
  )
str(s)
```

| Tipo | Variables | Para qué las queremos |
|----|----|----|
| **Resultados** | los cinco módulos y el global | Es lo que queremos entender |
| **Contexto numérico** | INSE | Resume la situación socioeconómica |
| **Contexto categórico** | género, estrato, computador, internet | Para comparar grupos |
| **Para revisar calidad** | fecha de nacimiento | Nos dice si hay registros imposibles |

Dejamos por fuera, por ejemplo, el nombre de la institución y el
municipio: tienen cientos de categorías y no ayudan a responder la
pregunta de hoy.

# Antes de analizar: ¿los datos están bien?

Esta es la parte que más se salta y la que más cuesta después. **Un solo
dato mal escrito puede cambiar una conclusión**, y hoy lo vamos a ver
pasar.

## Faltantes

```{r faltantes}
colSums(is.na(s) | s == "")
```

> 📋 **Describir:** hay 85 estudiantes sin internet registrado, 56 sin
> computador y 66 sin puntaje de escritura.
>
> 🔎 **Analizar:** con 10 000 filas, eso es **menos del 1 %** en cada
> variable, así que dejarlos por fuera no cambia ninguna conclusión.
> **Decisión:** se omiten en cada cálculo, sin borrar a nadie de la
> base.

## Categorías que no deberían existir

```{r categorias-raras}
table(s$estrato)
table(s$internet)
```

Dos cosas saltan a la vista:

- En **estrato** aparece «Empleado obrero u operario». Eso no es un
  estrato: es una ocupación.
- En **internet** aparece «Madera pulida, baldosa…». Eso es un tipo de
  piso.

```{r fila-corrida}
fila_rara <- which(s$estrato == "Empleado obrero u operario")
fila_rara
saber[fila_rara, c("FAMI_OCUPACIONMADRE", "FAMI_ESTRATOVIVIENDA",
                   "FAMI_NIVEL_SISBEN", "FAMI_TIENEINTERNET")]
```

> 📋 **Describir:** en «estrato» aparece «Empleado obrero u operario» y
> en «internet» aparece «Madera pulida, baldosa…».
>
> 🔎 **Analizar:** es **la misma fila, corrida una columna**: en
> «estrato» quedó la ocupación, en «Sisbén» quedó el estrato, en
> «internet» quedó el piso. No es un dato raro del estudiante: es un
> **error al armar el archivo**, y todos sus valores están en el lugar
> equivocado. **Decisión:** esa fila se elimina. Es una sola entre 10
> 000.

## Fechas imposibles

```{r nacimiento}
anio <- as.integer(substr(s$nacimiento, 7, 10))
summary(anio)
table(anio[anio < 1950 | anio > 2005])
```

> 📋 **Describir:** hay 15 estudiantes con año de nacimiento anterior a
> 1950 o posterior a 2005, incluidos cinco de 1900 y dos de 2016.
>
> 🔎 **Analizar:** nadie nacido en 1900 o en 2016 pudo presentar la
> prueba: son **errores de digitación en la fecha**, no estudiantes
> raros. Pero el error está **solo en esa columna**, y la edad no la
> usamos. **Decisión:** no se borran; sus puntajes están bien. **Un
> error en una columna no obliga a borrar la fila completa.**

## El INSE: un error que borra una relación

```{r inse-crudo, fig.height = 3.5}
summary(s$inse)
ggplot(s, aes(x = inse)) +
  geom_boxplot(fill = "grey85") +
  labs(title = "INSE tal como viene", x = "INSE", y = NULL)
```

La mediana es 49,5 y el máximo es **63 056**. El gráfico es inservible:
todo queda aplastado a la izquierda.

```{r inse-gigantes}
s[s$inse > 100 & !is.na(s$inse), c("inse", "global", "estrato")]
```

Son **ocho estudiantes**. Y si miramos cómo viene el INSE en el archivo
original, se entiende qué pasó: los normales vienen escritos como
`44.584435`; estos vienen como `45201`. **Se perdió el punto decimal.**
Ese estudiante no tiene un INSE de 45 201: tiene **45,201**.

> **No son atípicos: son errores.** Y la diferencia importa, porque un
> atípico se estudia, y un error se corrige.

Ahora veamos el daño que hacen esos ocho valores:

```{r inse-dano}
c(correlacion_con_errores = cor(s$inse, s$global, use = "complete.obs"),
  correlacion_corregida   = cor(ifelse(s$inse > 100, s$inse / 1000, s$inse),
                                s$global, use = "complete.obs"))
```

> 📋 **Describir:** el INSE tiene mediana 49,5 y máximo 63 056; ocho
> estudiantes tienen valores de decenas de miles. La correlación con el
> puntaje es 0,017 con esos valores y 0,253 corrigiéndolos.
>
> 🔎 **Analizar:** esos ocho no son atípicos, son **errores**: se perdió
> el punto decimal, y se ve comparándolos con cómo vienen escritos los
> demás. Y el daño es enorme: **con los errores, parecería que la
> situación socioeconómica no tiene nada que ver con el resultado;
> corrigiendo 8 filas de 10 000, aparece una relación clara**.
> **Decisión:** se corrigen dividiendo por 1000, porque el valor real se
> puede recuperar. Un análisis que no revisó sus datos habría publicado
> una conclusión falsa.
>
> **Ésta es la lección más importante del día.**

## La base limpia

```{r limpiar}
s <- s[-fila_rara, ]
s$inse <- ifelse(s$inse > 100, s$inse / 1000, s$inse)

s$estrato <- sub("Estrato ", "", s$estrato)
s$estrato[grepl("rural", s$estrato)] <- "Rural"
s$estrato <- factor(s$estrato, levels = c("1", "2", "3", "4", "5", "6", "Rural"))

s$computador <- factor(ifelse(s$computador == "", NA, s$computador))
s$internet   <- factor(ifelse(s$internet == "", NA, s$internet))
s$genero     <- factor(s$genero, labels = c("Mujer", "Hombre"))

dim(s)
```

| Problema | Filas | Decisión | Por qué |
|----|---:|----|----|
| Fila corrida una columna | 1 | Eliminar | Todos sus valores están en la columna equivocada |
| INSE sin punto decimal | 8 | **Corregir** dividiendo por 1000 | El error es evidente y el valor se puede recuperar |
| Años de nacimiento imposibles | 15 | Dejar | No usamos la edad; sus puntajes están bien |
| Faltantes | \< 1 % | Omitir en cada cálculo | Son muy pocos para cambiar algo |

**Para qué sirvió todo esto:** para que lo que concluyamos desde aquí
sea sobre los estudiantes, no sobre los errores del archivo.

# Una variable a la vez

## Los cinco módulos

```{r modulos-hist, fig.height = 5}
modulos <- c("cuantitativo", "lectura", "ciudadanas", "ingles", "escritura")

s |>
  pivot_longer(all_of(modulos), names_to = "modulo", values_to = "puntaje") |>
  ggplot(aes(x = puntaje)) +
  geom_histogram(bins = 40, fill = "steelblue", color = "white") +
  facet_wrap(~ modulo, ncol = 3) +
  labs(title = "Distribución de cada módulo", x = "Puntaje", y = "Estudiantes")
```

```{r modulos-resumen}
resumen <- sapply(s[modulos], function(v) c(
  media   = mean(v, na.rm = TRUE),
  mediana = median(v, na.rm = TRUE),
  desv    = sd(v, na.rm = TRUE),
  minimo  = min(v, na.rm = TRUE),
  maximo  = max(v, na.rm = TRUE),
  ceros   = sum(v == 0, na.rm = TRUE)))
round(t(resumen), 1)
```

> 📋 **Describir:** los cinco módulos tienen media cercana a 100 y
> desviación cercana a 20; la media y la mediana casi coinciden; inglés
> tiene 26 ceros; escritura tiene su mínimo en 31.
>
> 🔎 **Analizar:**
>
> - Media 100 y desviación 20 **no es casualidad**: el ICFES construye
>   los puntajes así. **Por eso los cinco están en la misma escala y se
>   pueden comparar directamente**: un 120 en inglés y un 120 en lectura
>   significan lo mismo, una desviación por encima del promedio.
>   **Decisión:** no hace falta estandarizar los módulos antes de
>   compararlos.
> - Media y mediana iguales dicen que **aquí el promedio sí representa
>   al estudiante típico**, así que se puede usar sin miedo.
> - Escritura se califica **leyendo un texto**, no con preguntas de
>   selección, y por eso se comporta distinto. **Decisión:** cuando algo
>   raro aparezca en escritura, antes de sospechar de los datos hay que
>   recordar que es otra forma de medir.

### Los ceros de inglés: ¿no saben o no presentaron?

```{r ceros-ingles}
ceros <- s[which(s$ingles == 0), ]
nrow(ceros)
c(lectura_media_de_los_ceros = mean(ceros$lectura),
  global_medio_de_los_ceros  = mean(ceros$global),
  global_medio_de_todos      = mean(s$global))
```

> 📋 **Describir:** los 26 estudiantes con cero en inglés tienen en
> promedio 94 en lectura y 70 en el puntaje global.
>
> 🔎 **Analizar:** 94 en lectura es un resultado **normal**: no son
> estudiantes que no saben nada. Lo más probable es que **no presentaron
> el módulo de inglés**, y ese cero les **hunde el puntaje global** unos
> 30 puntos por debajo del promedio. **Decisión:** en inglés, el cero se
> trata como **faltante**; y el puntaje global de esos 26 no se usa para
> compararlos con nadie, porque no mide lo mismo que el de los demás.

```{r ceros-a-na}
s$ingles[s$ingles == 0] <- NA
```

## La situación socioeconómica

```{r inse-limpio, fig.height = 4}
ggplot(s, aes(x = inse)) +
  geom_histogram(bins = 40, fill = "darkorange", color = "white") +
  labs(title = "INSE, ya corregido", x = "Índice socioeconómico", y = "Estudiantes")
```

```{r inse-estrato}
quantile(s$inse, c(0.10, 0.50, 0.90), na.rm = TRUE)
cor(s$inse, as.numeric(as.character(s$estrato)), use = "complete.obs")
```

> 📋 **Describir:** la mayoría de estudiantes tiene un INSE entre 36 y
> 61, con una cola hacia abajo.
>
> 🔎 **Analizar:** la cola hacia abajo son estudiantes en **situación
> socioeconómica más difícil que el resto**, y son justo los que más
> interesa entender. Y el INSE se correlaciona con el estrato (0,49),
> pero **no son la misma cosa**: una correlación de 0,49 dice que van
> juntos, y a la vez que queda mucho que el uno no explica del otro.
> **Decisión:** usar las dos, porque cada una captura algo que la otra
> no — el estrato habla de la vivienda; el INSE, de la familia completa.

# Comparar grupos

Aquí empieza lo interesante. Hasta ahora miramos **cómo es el puntaje**.
Ahora preguntamos **cómo cambia el puntaje según quién es el
estudiante**.

> **Esto es exactamente la distribución condicional que vimos en el
> corte:** el puntaje **dado** el estrato. No es una fórmula: es partir
> la base en grupos y comparar.

## Por estrato

```{r estrato-box}
s |>
  filter(!is.na(estrato)) |>
  ggplot(aes(x = estrato, y = global)) +
  geom_boxplot(fill = "lightblue") +
  labs(title = "Puntaje global según el estrato", x = "Estrato", y = "Puntaje global")
```

```{r estrato-tabla}
s |>
  filter(!is.na(estrato)) |>
  group_by(estrato) |>
  summarise(estudiantes = n(), promedio = round(mean(global), 1),
            desviacion = round(sd(global), 1))
```

> 📋 **Describir:** el promedio del puntaje global sube con el estrato,
> de 95 en estrato 1 a 109 en estrato 6, y las cajas del boxplot se
> montan unas sobre otras.
>
> 🔎 **Analizar:** la diferencia es **real y va siempre en la misma
> dirección**, así que el estrato sí tiene que ver con el resultado.
> Pero que las cajas se monten significa que **el estrato no separa a
> los estudiantes**. Veámoslo con un número:

```{r solapamiento}
mediana_altos <- median(s$global[s$estrato %in% c("4", "5", "6")])
estrato_1     <- s$global[which(s$estrato == "1")]   # which() deja por fuera a quien no tiene estrato
mean(estrato_1 > mediana_altos)
```

> 📋 **Describir:** el 20 % de los estudiantes de estrato 1 supera la
> mediana de los estratos 4, 5 y 6.
>
> 🔎 **Analizar:** **uno de cada cinco** estudiantes de estrato 1 le
> gana a la mitad de los estratos altos. Ésta es una distinción que
> vamos a usar todo el semestre: **que los grupos tengan promedios
> distintos no significa que se puedan separar.** Conocer el estrato de
> un estudiante no permite adivinar su puntaje.

## Por computador y por género

```{r computador-genero, fig.height = 4.5}
g1 <- s |> filter(!is.na(computador)) |>
  ggplot(aes(x = computador, y = global)) +
  geom_boxplot(fill = "lightgreen") +
  labs(title = "¿Tiene computador?", x = NULL, y = "Puntaje global")

g2 <- s |>
  pivot_longer(c(cuantitativo, lectura), names_to = "modulo", values_to = "puntaje") |>
  ggplot(aes(x = genero, y = puntaje, fill = genero)) +
  geom_boxplot(show.legend = FALSE) +
  facet_wrap(~ modulo) +
  labs(title = "Género: cuantitativo y lectura", x = NULL, y = "Puntaje")

patchwork::wrap_plots(g1, g2, widths = c(1, 2))
```

```{r genero-tabla}
s |> group_by(genero) |>
  summarise(cuantitativo = round(mean(cuantitativo), 1),
            lectura = round(mean(lectura), 1),
            global = round(mean(global), 1))
```

### Computador: ¿el computador, o el estrato disfrazado?

> 📋 **Describir:** quienes tienen computador sacan unos 6 puntos más en
> el puntaje global.
>
> ⚠️ Si nos quedamos ahí, el lector va a entender «el computador sube el
> puntaje». Antes de decir eso hay que hacerse una pregunta: **¿quién
> tiene computador?**

```{r computador-estrato}
s |>
  filter(!is.na(estrato), !is.na(computador), estrato %in% c("1", "2", "3")) |>
  group_by(estrato) |>
  summarise(con_computador_pct = round(100 * mean(computador == "Si"), 1),
            puntaje_con = round(mean(global[computador == "Si"]), 1),
            puntaje_sin = round(mean(global[computador == "No"]), 1),
            diferencia  = puntaje_con - puntaje_sin)
```

> 🔎 **Analizar:** en estrato 1 solo **la mitad** tiene computador; en
> estrato 3, casi **nueve de cada diez**. Entonces «tener computador»
> también está diciendo «ser de estrato más alto». Por eso hay que
> comparar **dentro de un mismo estrato**: ahí la diferencia **baja de
> 6,5 a entre 4 y 5 puntos**. **Conclusión:** una parte de la ventaja
> del computador era el estrato disfrazado; otra parte se mantiene
> aunque se compare a estudiantes del mismo estrato. **Decisión:** nunca
> reportar la diferencia de un grupo sin preguntarse qué otra variable
> viaja con él.
>
> Esto es exactamente la **variable confusora** de la paradoja de
> Simpson, ahora con datos reales.

### Género: el resumen que esconde

> 📋 **Describir:** los hombres sacan unos 6 puntos más en razonamiento
> cuantitativo; en lectura crítica los dos grupos están empatados; en el
> puntaje global la diferencia es de un punto.
>
> 🔎 **Analizar:** la brecha de género **no es general, es de un
> módulo**. Si solo se mira el puntaje global, la diferencia en
> cuantitativo se diluye con los módulos donde no la hay, y se
> concluiría que «no hay diferencias de género». **Decisión:** comparar
> por módulo y no solo por el global, porque un resumen puede esconder
> diferencias que van en direcciones distintas.

## ¿Cuánto explica cada variable?

Tenemos varias variables que «tienen que ver» con el puntaje. ¿Cuál pesa
más?

La idea es sencilla: la variación total del puntaje se puede partir en
dos pedazos.

| Pedazo                   | Qué es                                          |
|--------------------------|-------------------------------------------------|
| **Entre grupos**         | Cuánto se separan los promedios de los grupos   |
| **Dentro de los grupos** | Cuánto varían los estudiantes de un mismo grupo |

Si casi toda la variación está **dentro** de los grupos, la variable
explica poco. Esto es la **ley de la varianza total**, dicha en
palabras.

```{r cuanto-explica}
explica <- function(y, grupo) {
  ok <- !is.na(y) & !is.na(grupo)
  y <- y[ok]; grupo <- grupo[ok]
  promedios <- tapply(y, grupo, mean)
  tamanos   <- tapply(y, grupo, length)
  sum(tamanos * (promedios - mean(y))^2) / sum((y - mean(y))^2)
}

data.frame(
  variable = c("estrato", "computador", "internet", "género"),
  porcentaje_explicado = round(100 * c(
    explica(s$global, s$estrato),
    explica(s$global, s$computador),
    explica(s$global, s$internet),
    explica(s$global, s$genero)), 1))
```

> 📋 **Describir:** el estrato explica el 5,7 % de la variación del
> puntaje global; el computador, 3,7 %; internet, 3,4 %; el género, 0,2
> %.
>
> 🔎 **Analizar:** la que más explica deja **el 94 % de la variación
> entre estudiantes del mismo estrato**. Además, estrato, computador e
> internet **no se pueden sumar** (5,7 + 3,7 + 3,4): acabamos de ver que
> el computador en parte es el estrato, así que buena parte de esos
> porcentajes es la misma información contada tres veces. **Conclusión
> para el informe:** «el estrato determina el resultado» es falso con
> estos datos; lo que sí se puede decir es «el estrato se asocia con el
> resultado, pero pesa mucho menos que las diferencias entre
> estudiantes». **Decisión:** si alguien quisiera predecir el puntaje,
> el estrato solo no alcanza; hay que buscar otras variables.

# Las variables juntas

## ¿Qué módulos se mueven juntos?

```{r correlacion}
matriz <- cor(s[c(modulos, "inse")], use = "complete.obs")
round(matriz, 2)
corrplot(matriz, method = "color", type = "upper", addCoef.col = "black",
         tl.col = "black", number.cex = 0.8, diag = FALSE)
```

> 📋 **Describir:** todas las correlaciones entre módulos son positivas;
> la más alta es lectura con ciudadanas (0,64) y las más bajas son las
> de escritura con los demás módulos (entre 0,23 y 0,31). El INSE tiene
> correlaciones entre 0,12 y 0,27 con los módulos, y la mayor es con
> inglés.
>
> 🔎 **Analizar:**
>
> - **Que todas sean positivas** significa que a quien le va bien en un
>   módulo tiende a irle bien en los otros: puede haber **algo común**
>   detrás de los cinco. Esa sospecha es la pregunta del PCA.
> - **Lectura y ciudadanas van juntas porque piden lo mismo:** leer
>   textos y argumentar. Escritura casi no se toca con los demás: es una
>   habilidad distinta. Los números **agrupan las habilidades**.
> - **El INSE pesa más en inglés.** Veámoslo en puntos y no en
>   correlaciones:

```{r inse-ingles}
s |>
  filter(!is.na(inse)) |>
  mutate(cuarto_inse = cut(inse, quantile(inse, 0:4 / 4), include.lowest = TRUE,
                           labels = c("25 % más bajo", "2.º", "3.º", "25 % más alto"))) |>
  group_by(cuarto_inse) |>
  summarise(ingles = round(mean(ingles, na.rm = TRUE), 1),
            lectura = round(mean(lectura), 1))
```

> Entre el cuarto más bajo y el más alto del INSE, **inglés sube unos 14
> puntos y lectura unos 10**. La lectura se aprende sobre todo en el
> colegio; el inglés depende más de lo que la familia puede pagar por
> fuera: cursos, viajes, internet, series sin doblar. **Decisión:** si
> una universidad o una política quisiera cerrar brechas
> socioeconómicas, inglés es donde la brecha es más grande.

## Mirar la nube, no solo el número

```{r pares, fig.height = 7}
set.seed(28)
muestra <- s[sample(nrow(s), 1500), modulos]
ggpairs(muestra, lower = list(continuous = wrap("points", alpha = 0.15, size = 0.6)),
        upper = list(continuous = wrap("cor", size = 4)))
```

> Usamos 1 500 estudiantes al azar para que el gráfico se pueda leer:
> con 10 000 puntos todo se vuelve una mancha.

> 📋 **Describir:** las nubes de puntos tienen forma de elipse inclinada
> hacia arriba, sin curvas y sin grupos de puntos aparte. En inglés la
> nube está **cortada abajo**: casi nadie tiene menos de 67.
>
> 🔎 **Analizar:** una elipse significa que la relación es **en línea
> recta**, así que el número de la correlación **sí resume bien** lo que
> pasa; si la nube fuera una curva o dos manchas, la correlación nos
> engañaría. Y que no haya manchas aparte significa que **no hay tipos
> de estudiantes escondidos** en estos cinco módulos. **Decisión:**
> podemos seguir trabajando con correlaciones y covarianzas, que es lo
> que usan PCA y factorial. (Si no hubiéramos convertido los ceros de
> inglés en faltantes, aquí aparecería una fila de puntos pegada al
> borde.)
>
> 🔎 **Y el corte de inglés:** la prueba de inglés tiene un **piso** —
> por debajo de cierto nivel todos quedan con un puntaje parecido —, así
> que no distingue bien entre los que menos saben. Eso **achica un
> poco** las correlaciones de inglés. **Decisión:** tenerlo presente
> cuando inglés aparezca más débil que los demás módulos en las técnicas
> que vienen.

## Una variable que sobra

```{r redundancia}
promedio_modulos <- rowMeans(s[modulos], na.rm = TRUE)
cor(promedio_modulos, s$global, use = "complete.obs")
```

> 📋 **Describir:** el puntaje global y el promedio de los cinco módulos
> tienen correlación 0,99.
>
> 🔎 **Analizar:** son **casi la misma variable**: el global no trae
> información nueva, es un resumen de los módulos. **Decisión:** en
> cualquier análisis que use los módulos, el global sobra. Si lo
> dejáramos, estaríamos contando lo mismo dos veces.
>
> Esto va a importar mucho en las próximas sesiones: **dos variables que
> miden lo mismo rompen varias de las técnicas multivariadas.**

# La puerta a lo multivariado

Con todo lo que vimos hoy quedaron **tres preguntas abiertas**, y cada
una es una unidad del resto del semestre:

| Lo que vimos hoy | La pregunta que queda | Dónde se responde |
|----|----|----|
| Revisamos los datos **variable por variable** | ¿Hay estudiantes que son raros **en la combinación**, aunque ninguna nota sea extrema? | **Sáb 3 oct** · Mahalanobis |
| Los cinco módulos **se mueven juntos** | ¿Hay **una sola habilidad** detrás de los cinco? ¿O dos? | **17 y 19 oct** · PCA · **24 y 26 oct** · factorial |
| Los estratos **difieren en promedio pero se montan** | ¿Difieren en **el perfil completo** de cinco módulos, no solo en el global? | **31 oct – 9 nov** · Hotelling y MANOVA |

> **Todo lo que viene usa estos mismos datos, ya limpios.** Lo que
> hicimos hoy no fue un repaso: fue dejar lista la base del semestre.

# Actividad práctica

Con **el dataset de su equipo**, en parejas:

## Parte 1 — Calidad

Busquen en su base **un problema de calidad** del tipo que vimos hoy:
una categoría que no debería existir, un valor imposible, un número mal
escrito. Muéstrenlo y digan qué decidirían hacer.

## Parte 2 — Comparar grupos

Escojan una variable categórica y comparen una numérica entre sus grupos
con un boxplot. Respondan: **¿los promedios difieren? ¿Los grupos se
montan o se separan?**

## Parte 3 — Cuánto explica

Usen la función `explica()` con esa misma pareja de variables. ¿Qué
porcentaje de la variación explica la categórica? ¿Es mucho o poco?

## Parte 4 — Lo que sobra

Busquen en su matriz de correlación **dos variables que midan casi lo
mismo**. Si no hay, digan cuál es el par más fuerte y qué significa en
su problema.

# Preguntas conceptuales

1.  ¿Por qué los ocho valores del INSE eran **errores** y no
    **atípicos**? ¿Qué cambia en la decisión?
2.  Si el estrato explica el 6 % de la variación del puntaje, ¿es
    correcto decir que «el estrato no importa»? ¿Por qué?
3.  ¿Qué diferencia hay entre que dos grupos **tengan promedios
    distintos** y que **se puedan separar**?
4.  Si el puntaje global y el promedio de los módulos están
    correlacionados 0,99, ¿qué pasa si se dejan los dos en un análisis?
5.  ¿Por qué el género muestra una diferencia en cuantitativo que casi
    desaparece en el puntaje global?

# Conclusión

Hoy no aprendimos ninguna técnica nueva. Aprendimos **para qué sirven**
las que ya teníamos:

- **Revisar la calidad** sirvió para descubrir que ocho errores de
  digitación escondían una relación real.
- **Mirar cada variable** sirvió para saber que los módulos están en la
  misma escala y que los ceros de inglés son sospechosos.
- **Comparar grupos** sirvió para ver que el estrato se asocia con el
  puntaje, pero no lo determina.
- **Mirar las variables juntas** sirvió para encontrar qué habilidades
  van de la mano y qué variable sobra.

Cada una de esas preguntas se va a volver a abrir con herramientas más
potentes.

# Próxima clase

**Sábado 3 de octubre · Normal multivariante, distancia de Mahalanobis y
gráfico Q-Q.**

La pregunta: *revisamos los datos variable por variable; ¿hay
estudiantes que son raros en la combinación de sus cinco módulos, aunque
ninguna nota por separado sea extrema?*

Traigan la base limpia de hoy.
